最高法院民事裁定　　　　　　　　　　111年度台上字第773號
上　訴　人　王綵琳
訴訟代理人　陳宏銘律師
　　　　　　林明忠律師
　　　　　　劉韋廷律師
　　　　　　黃正龍律師
　　　　　　呂秋𧽚律師
上 列一 人
複 代理 人　吳仁華律師
被 上訴 人　王信雄

上列當事人間請求清償借款事件，上訴人對於中華民國110 年11
月30日臺灣高等法院第二審判決（110年度上字第796號），提起
上訴，本院裁定如下：
    主  文
上訴駁回。
第三審訴訟費用由上訴人負擔。
    理  由
按上訴第三審法院，非以原判決違背法令為理由，不得為之。又
提起上訴，上訴狀內應記載上訴理由，其以民事訴訟法第469 條
所定事由提起第三審上訴者，應於上訴狀內表明：原判決所違背
之法令及其具體內容、暨依訴訟資料合於該違背法令之具體事實
。其依同法第469條之1規定提起上訴者，並應具體敘述為從事法
之續造、確保裁判之一致性或其他所涉及之法律見解具有原則上
重要性之理由。同法第467條、第470條第2 項分別定有明文。而
依同法第468 條規定，判決不適用法規或適用不當者，為違背法
令；依同法第469 條規定，判決有該條所列各款情形之一者，為
當然違背法令。是當事人提起第三審上訴，如合併以同法第 469
條及第469條之1之事由為上訴理由時，其上訴狀或理由書應表明
該判決所違背之法令條項，或有關司法院解釋或憲法法庭裁判字
號，或成文法以外之習慣或法理等及其具體內容，暨係依何訴訟
資料合於該違背法令之具體事實，並具體敘述為從事法之續造、
確保裁判之一致性或其他所涉及之法律見解具有原則上重要性之
理由。如未依上述方法表明，或其所表明者與上開法條規定不合
時，即難認為已合法表明上訴理由，其上訴自非合法。本件上訴
人對於原判決不利部分提起第三審上訴，雖以該部分判決違背法
令為由，惟核其上訴理由狀所載內容，係就原審取捨證據、認定
事實及解釋契約之職權行使，所論斷：上訴人於民國104年6月22
日向被上訴人借款，訂有借據，約定清償期為同年9 月23日，被
上訴人交付上訴人借款本金新臺幣（下同）470 萬元，上訴人另
提供系爭房地設定系爭抵押權予被上訴人。上訴人屆期未依約清
償借款，被上訴人向臺灣士林地方法院（下稱士林地院）聲請拍
賣系爭房地，嗣於109年10月22日受償474萬2940元（即執行費用
4萬2940元，本金470萬元）。上訴人雖於105 年間對被上訴人起
訴，請求確認系爭抵押權擔保之債權不存在事件，經士林地院以
105年度重訴字第106號判決（下稱前案判決）：確認系爭抵押權
及所擔保之債權於超過本金470 萬元之部分均不存在，駁回上訴
人其餘之訴確定；惟上開主文並未擴張及於利息及違約金，亦經
法院於駁回被上訴人聲請更正之裁定理由中敘明，本件訴訟不受
前案判決既判力之拘束。依系爭抵押權登記資料，載有上訴人逾
清償期未還，違約金按每逾1 日每萬元以20元計算，上訴人應自
清償期翌日即104年9月24日起至109 年10月22日負遲延責任。審
酌該約定之違約金相當於年息73% ，惟已經被上訴人自行減縮僅
按年息16% 計算，上訴人提起前案拖延經年，被上訴人支出催收
成本，藉強制執行始受償，及現今社會經濟等一切情狀，認按年
息16% 計算違約金，尚屬相當，無予酌減必要，據以計算上訴人
自104年9月24日起至109年10月22日止應給付之違約金為381萬97
48元。故被上訴人依消費借貸之法律關係，請求上訴人如數給付
，為有理由，應予准許等情，指摘為不當。並就原審已論斷者，
泛言謂為違法，而非表明該判決所違背之法令及其具體內容，暨
依訴訟資料合於該違背法令之具體事實，更未具體敘述為從事法
之續造、確保裁判之一致性或其他所涉及之法律見解具有原則上
重要性之理由，難認已合法表明上訴理由。依首揭說明，應認其
上訴為不合法。末查，除別有規定外，確定之終局判決就經裁判
之訴訟標的，有既判力，為民事訴訟法第400條第1項所明定，是
既判力之客觀範圍，係以訴訟標的法律關係經裁判者為限。法院
之判決，係依當事人之聲明與其提出之攻擊防禦方法，經辯論後
所為，是既判力之基準時點以言詞辯論終結為其界限，於此基準
時點以前，當事人得提出而未提出之攻擊或防禦方法，在辯論主
義之下，當事人不為提出，法院無從斟酌，均喪失其提出之權利
，此為既判力之遮斷效。準此，既判力及遮斷效，均以訴訟標的
法律關係為據，所發生之法律效果。查上訴人於前案主張：其欠
缺意思表示能力，未與被上訴人成立500 萬元借貸關係及設定抵
押權之合意；或受被上訴人詐騙，欲撤銷借貸及設定抵押權之意
思表示，聲明請求確認系爭抵押權及所擔保之債權不存在等情，
未提及利息、違約金，亦未一併請求確認利息、違約金之存否。
則前案之訴訟標的法律關係僅為系爭借款之本金法律關係，與被
上訴人於本件訴訟主張系爭借款之利息、違約金，核屬不同請求
權，二者訴訟標的法律關係不同，依前開說明，前案對本件訴訟
無遮斷效之拘束可言。上訴人以其於前案主張系爭借款之本金法
律關係，即認利息與違約金亦屬同一原因事實所涵攝，不無誤會
，附此敘明。
據上論結，本件上訴為不合法。依民事訴訟法第481條、第444條
第1項、第95條、第78條，裁定如主文。
中    華    民    國   111    年    3     月    3     日
                      最高法院民事第五庭
                          審判長法官  袁  靜  文  
                                法官  陳  靜  芬  
                                法官  石  有  為  
                                法官  許  秀  芬  
                                法官  林  金  吾  
本件正本證明與原本無異
                                      書  記  官
中    華    民    國   111    年    3     月    23    日